臺灣高雄地方法院刑事判決　　　　　　　　　　　　八十九年度訴字第一九三四號
　　公　訴　人　臺灣高雄地方法院檢察署檢察官
　　被　　　告　甲○○
　　被　　　告　乙○○
右列被告等因違反山坡地保育利用條例案件，經檢察官提起公訴（八十八年度偵字第
一四三七三號），本院判決如左：
    主  文
甲○○、乙○○共同意圖為自己不法之利益，而竊佔他人之不動產，各處有期徒刑參
月，如易科罰金，以參佰元折算壹日。均緩刑貳年。
    事  實
一、乙○○與甲○○為母子關係，其等共同意圖為自己不法利益之犯意聯絡，自民國
    八十七年六月間起，擅自在乙○○其夫尤石成（另經檢察官為不起訴處分確定）
    所承租位於高雄縣桃源鄉○○村○○段第五六八號公有山坡地旁之公有未登錄地
    號土地上，於如附圖所示Ａ部分土地面積三百平方公尺搭設鐵皮屋、如附圖所示
    Ｂ部分土地面積五百四十七平方公尺搭設涼棚及浴池、如附圖所示Ｃ部分土地面
    積八十四平方公尺搭設涼棚、如附圖所示Ｅ部分土地面積二十七平方公尺設置貨
    櫃、如附圖所示Ｆ部分土地面積七十六平方公尺搭設涼棚及浴池、如附圖所示Ｇ
    部分土地面積十二平方公尺搭設入口柵門而竊佔未登錄地號之公有土地，開闢為
    露營區、烤肉區及停車場，並每次收費新台幣（下同）五十元而對外營業。嗣於
    八十七年十一月二十六日，經檢察官接獲民眾檢舉，至現場實地勘驗而查知上情
    。
二、案經高雄縣警察局六龜分局移送臺灣高雄地方法院檢察署檢察官偵查起訴。
    理  由
一、訊據被告甲○○及乙○○固均坦承有右揭公有未登錄土地上，設置廁所、棚架等
    物，及對外收費五十元之事實，惟均矢口否認有何竊佔之犯行，均辯稱：現在已
    經沒有營業了，只剩廁所還沒有拆，其餘的都已經種樹了等語。然查，右揭事實
    ，業據被告甲○○及乙○○於警訊時坦承不諱，且被告等佔用之土地係屬毗鄰上
    開高雄縣桃源鄉○○村○○段第五六八號公有山坡地旁之公有未登錄地號土地乙
    節，有高雄縣美濃鎮地政事務所複丈成果圖一紙在卷可憑；而被告等確有在上開
    公有未登錄地號土地上設置前開物等情，亦經檢察官分別於八十七年十一月二十
    六日及八十八年九月十日至現場勘驗屬實，有勘驗筆錄二份及現場照片二十二張
    附卷可資佐證，是被告等否認有竊佔之犯行，顯係事後卸責飾詞，均不足採信。
    本件事證明確，被告等犯行均洵堪認定。
二、核被告甲○○及乙○○所為，均係犯刑法第三百二十條第二項之竊佔罪。被告甲
    ○○及乙○○間就上開犯行，有犯意聯絡及行為分擔，均為共同正犯。爰審酌被
    告等為圖謀小利，竊佔公有土地，其等所為固有非是，惟念其等未有前科紀錄，
    有臺灣高雄地方法院檢察署刑案資料查註紀錄表及臺灣高等法院被告全國前案紀
    錄表各二份在卷可參，素行尚稱良好，且坦承部分犯行，尚查無有何重大之獲利
    等一切情狀，分別量處如主文所示之刑，以資懲儆。又刑法第四十一條業已於九
    十年一月十日修正公布，並於同年月十二日生效，其第一項前段規定為「犯最重
    本刑為五年以下有期徒刑以下之刑之罪，而受六個月以下有期徒刑或拘役之宣告
    ，因身體、教育、職業、家庭之關係或其他正當事由，執行顯有困難者，得以一
    元以上三元以下折算一日，易科罰金。」，本件被告等所犯竊佔罪之時間雖在上
    開條文修正生效前，然依刑法第二條第一項前段規定，行為後法律有變更者，應
    適用裁判時之法律，故依刑法第二條第一項前段之規定，就被告等所宣告之刑併
    以諭知易科罰金之折算標準。末查，被告等前均未曾受有期徒刑以上刑之宣告，
    已如前述，因一時失慮，致罹刑典，事後均已將上開搭設之物拆除，信其經此偵
    、審程序及科刑之教訓後，均當知所警惕，應無再犯之虞，本院認前開對其等宣
    告之刑，以暫不執行為適當，爰均併予宣告緩刑二年，以啟自新。至被告等所搭
    設之上開物，雖係被告等所有且係供犯罪所用之物，然既經被告等事後予以拆除
    ，業據被告甲○○供承在卷可按，顯然業已滅失，為免執行之困難，爰不另為沒
    收之諭知。
三、公訴意旨另以：被告乙○○與甲○○為母子，明知其夫尤石成（另經檢察官為不
    起訴處分確定）租用之坐落高雄縣桃源鄉○○村○○段第五六八號之國有林業用
    地，屬於山坡地保育區，原種植梅樹，因鄰近荖荖溫泉出水口，前於八十三年間
    申請開發設立桃源谷公休閒農業區，並未獲准，竟於八十七年六月間，責由被告
    甲○○駕駛怪手砍伐梅樹重新整地，並將山坡地之土石堆置所鄰之不知名野溪（
    即荖荖溫泉流下之野溪）之山谷及溪谷，引溫泉水圍設浴池，同時開挖野溪圍石
    變更水道阻塞溪水，成為小型天然游泳池後，開始對外收費營業，因認被告等均
    涉有山坡地保育利用條例第三十五條第三項前段、第一項第一款、第二款及水利
    法第九十二條之一第一項後段、第七十八條第一項第一款（公訴人贅載第十款）
    等罪嫌云云。然按犯罪事實應依證據認定之，無證據不得推定其犯罪事實；又不
    能證明被告犯罪者，應諭知無罪之判決，刑事訟訴法第一百五十四條、第三百零
    一條第一項分別定有明文。次按刑事訴訟法上所謂定犯罪事實之證據，係指足以
    認定被告確有犯罪行為之積極證據而言，該項證據自須適合於被告犯罪事實之認
    定，始得作為斷罪之資料，而認定不利於被告之事實，須依積極證據，苟積極證
    據不足為不利於被告事實之認定時，即應為有利於被告之認定，更不必有何有利
    之證據；又事實之認定，應憑證據，如未能發現相當證據，或證據不足以證明，
    自不能以推測或擬制之方法，以為裁判基礎：最高法院二十九年上字第三一○五
    號、三十年上字第八一六號、四十年台上字第八六號分別著有判例可資參照。本
    件公訴人認被告等涉犯上開罪嫌，無非係以被告等之自白，證人丙○○、黃金水
    之證述及現場照片、土地登記謄本、地籍圖謄本、原住民保留地使用清冊、高雄
    縣政府函、桃源鄉公所函及勘驗筆錄等證為其論罪依據。而訊據被告等堅決否認
    有何違反山坡地保育利用條例及水利法之犯行，均辯稱：河川的水係因為颱風落
    石而造成的，道路是鄉公所舖設的，均不是其等所為等語。經查：
  (一)高雄縣桃源鄉○○村○○段第五六八號土地之使用分區為山坡地保育區，為中華
    民國所有所有，由被告甲○○之父尤石成所承租，而被告甲○○於八十七年六月
    間，在上開山坡地駕駛怪手開挖溫泉等情，業據被告甲○○於警訊時供承在卷，
    核與證人即桃源鄉公所承辦人丙○○於本院審理時到庭證稱：被告等本來就有一
    處小溫泉，在他們自己的土地內等語及證人即高中村村長黃金水於本院審理時到
    庭證述：溫泉是在他們保留地裡面等語相符（均見本院九十一年四月二十三日審
    判筆錄），並有土地登記謄本、桃源鄉高中村原住民保留地使用清冊及高雄縣政
    府八十九年九月十六日八九府農保字第八九○○一五九六九八號函各一紙在卷可
    憑，故上開被告等在其承租之山坡地開挖溫泉之事實堪予認定，足證被告等對該
    土地並非無合法之占有使用權源，灼然甚明。雖被告等於該山坡地上墾植，應依
    規定擬具水土保持計劃，惟被告等未依此規定擬具水土保持計劃，係應依山坡地
    保育利用條例第三十五條第一項規定規定科以行政罰鍰之行為，並令限期改正，
    而此科處罰鍰之行為乃行政罰之範疇，尚難以被告等在上開山坡地上墾植前未擬
    定水土保持計劃，即可憑斷其有公訴人所指之犯行。
  (二)另按有左列情形之一者，處新臺幣六萬元以上三十萬元以下罰鍰：一、依法應擬
    具水土保持計劃而未擬具，或水土保持計劃未經核定而擅自實施，或未依核定之
    水土保持計劃實施者。第一項各款情形之一，致生水土流失、毀損水土保持處理
    與維護設施或釀成災害者，處六月以上五年以下有期徒刑，得併科新臺幣六十萬
    元以下罰金，山坡地保育利用條例第三十五條第一項第一款、第三項定有明文；
    另按主管機關為保護水道，應禁止左列各事項：一、在行水區內建造、種植、堆
    置、挖取或設置遊樂設施、豎立廣告牌、傾倒廢棄物，足以妨礙水流之行為。違
    反第七十八條第一項各款情形之一者，除通知限期回復原狀、清除或廢止違禁設
    施外，處六千元以上三萬元以下罰鍰；因而損害他人權益者，處三年以下有期徒
    刑、拘役或科或併科四千元以上二萬元以下罰金；致生公共危險者，處五年以下
    有期徒刑，得併科六千元以上三萬元以下罰金，水利法第七十八條第一項第一款
    、第九十二條之一第一項，亦分別定有明文；是足證違反山坡地保育利用條例第
    三十五條第三項、水利法第九十二條之一第一項等犯行，均以「致生公共危險」
    為要件。而所謂「致生公共危險」，係指在客觀上已有發生具體公共危險之事實
    存在為必要，雖不必達於已發生實害之程度，但亦非僅以有足以生損害之虞之抽
    象危險為已足，其程度係介於已發生實害結果及抽象危險之間；最高法院八十八
    年度台上字第六五五二號著有判決可資參照。而水利法第九十二條之一第一項所
    謂「致生公共危險」，固以實際上須有具體危險之發生為要件，而屬具體的危險
    犯；然其具體危險之存否，仍應依社會一般之觀念，客觀的予以判定。即依其妨
    水流之具體情況，視其一般上是否有使流水改道，浸蝕護岸，而影響附近住家
    安全之虞，以決定其危險之有無，非必已使堤岸潰缺，人、畜、房屋淹沒，始得
    謂其危險已發生，最高法院七十四年台上字第三九五八號亦著有判例可資參照。
    而本件被告等雖有在尤石成承租之高雄縣桃源鄉○○村○○段第五六八號山坡地
    上開挖溫泉之事實，然就是否有致生公共危險之情事，既未經主管機關或公訴人
    於離開挖溫泉時較近之時日，函請專業機關加以鑑定，迄於本院審理時，經本院
    於審理中函請高雄縣政府農業局依其權責派員實施鑑定，然該機關以不宜由主管
    機關派員勘認為由而未予鑑定。又被告甲○○及證人於本院審理時均陳稱：現均
    已種樹了等語，被告甲○○並庭呈所拍攝之現時照片數幀附於本院存置袋內可證
    ，該地現呈現綠意盎然之景象，與檢察官勘驗之初始時之情形不可同論，此時如
    再施以鑑定，亦非當時查獲時之土地狀況，是本件公訴人認就被告前述開挖溫泉
    行為係擅自為之，並業已致生公共危險乙節，實乏依據，本件並無積極證據證明
    因被告等之行為，有釀成災害之事實，此均與上開山坡地保育利用條例第三十五
    條第三項、水利法第九十二條之一所規定之構成要件有間。此外，本院復查無其
    他積極證據足資認定被告等有何公訴人所指前開違反山坡地保育利用條例及水利
    法之犯行，揆諸前揭說明，不能證明被告等犯罪，原應就此部分為無罪之諭知，
    惟公訴意旨認此部分與前開有罪部分有牽連犯之裁判上一罪關係，爰不另為無罪
    之諭知，附此敘明。
據上論斷，應依刑事訴訟法第二百九十九條第一項前段，刑法第二條第一項前段、第
二十八條、第三百二十條第二項、第七十四條第一款、第四十一條第一項，罰鍰提高
標準條例第一條、第二條，判決如主文。
中      華      民      國    九十一    年      五      月      七      日
                                    臺灣高雄地方法院刑事第一庭
                                        法  官    陳玉聰
右正本證明與原本無異。
如不服本判決，應於判決送達後十日內，向本院提出上訴狀。
                                        書記官    鄭淑臻
中     華     民     國      九十一     年      五      月      七      日
附錄本判決論罪科刑法條全文：
刑法第三百二十條第一項、第二項
意圖為自己或第三人不法之所有，而竊取他人之動產者，為竊盜罪，處五年以下有期
徒刑、拘役或五百元以下罰金。
意圖為自己或第三人不法利益，而竊佔他人之不動產者，依前項之規定處斷。
